臺灣苗栗地方法院民事簡易判決　　　　　　　　　　　九十年度苗簡字第四八○號
　　原　　　告　甲○○
　　被　　　告　乙○○
右當事人間請求返還無權占有土地事件，本院判決如左：
    主      文
原告之訴駁回。
訴訟費用由原告負擔。
    事      實
甲、原告方面
一、聲明：
    被告應將原告所有苗栗縣造橋鄉○○○段第一七五之二、七四八之二五、七四八
    之一六、七四八之二六等地號占有之部分返還原告。
二、陳述：
    原告所有苗栗縣造橋鄉○○○段第一七五之二、七四八之二五、七四八之一六、
    七四八之二六等地號土地，因被告為通行至其住家道路，竟於民國七十三年起，
    未經原告之同意，擅自在前開地號土地內開設一條一米水泥道路，遂約於七十六
    年，被告再次未經原告同意，又將該道路拓寬約三米現有道路，現已鋪設ＰＣ水
    泥路面，嗣原告屢向被告協議，被告均置之不理，爰依所有權之作用，請求被告
    返還無權占有之所有物。
三、證據：提出土地登記謄本正本四件、土地所有權狀影本四件、地籍圖正本一件、
    照片三張、同意書一件為證。
乙、被告方面
一、聲明：原告之訴駁回。
二、陳述：
（一）系爭通道之路早在六十九年間，經由通道南、北兩側之地主即原告之伯父黃天
      喜與被告之父親共同協議開闢而成，約定作為共同使用之道路，當時為約一米
      之泥土通道，其基地即坐落在第七四八之十、七四八之二六、七四八之二五、
      七四八之一六、一七五之二地號等五筆土地範圍內，迄至七十年間，經由造橋
      鄉公所鋪設碎石路面，七十三年四月間，再經由造橋鄉公所鋪設ＰＣ路面，路
      面寬度因迭次施工，而有加寬至約五米之情事，惟加寬之部分均係位於七四八
      之十地號土地內。
（二）事實上，系爭通道絕大部分係使用被告所有七四八之十地號土地面積，且該通
      道供數戶人家出入及附近農田耕作通行使用在案，足徵系爭通道係供不特定多
      數人通行使用，且長達一、二十年，已具有既成道路之事實基礎及形成原因，
      並有公用地役權存在。
（三）原告登記取得第一七五之二、七四八之二五、七四八之二六等土地之所有權均
      係遲至七十七年間之後，而系爭通道早在六十九年間即開闢供通行使用，是以
      原告取得上揭地號土地產權時，就上揭既成道路等情應屬明知。
（四）原告所有第一七五之二、七四八之二五、七四八之二六等地號土地部分面積成
      為系爭通道之一部分供不特定人通行使用，被告並未設置任何物品於其上而排
      除或干涉原告行使使用、收益權利，自無占用可言。
（五）縱系爭通道未經當地主管機關認定為既成道路而有公用地役權關係，惟系爭道
      路確實係供不特定多數人通行使用，原告基於物上請求權收回土地，損人而不
      利己，顯屬權利之濫用且有違公益。
丙、本院依職權囑託苗栗縣竹南地政事務所測量。
    理      由
一、原告起訴主張：其所有苗栗縣造橋鄉○○○段第一七五之二、七四八之二五、七
    四八之一六、七四八之二六等地號土地，因被告為通行至其住家道路，擅自在前
    開地號土地內開設水泥道路，爰依所有權之作用，請求被告返還無權占有之所有
    物等語；被告則以：系爭通道之路早在六十九年間，經由通道南、北兩側之地主
    即原告之伯父黃天喜與被告之父親共同協議開闢而成，約定作為共同使用之道路
    ，供不特定多數人通行使用，並有公用地役權存在；原告登記取得上開土地之所
    有權時，就上揭既成道路等情應屬明知，被告並未設置任何物品於其上而排除或
    干涉原告行使使用、收益權利，自無占用可言；原告基於物上請求權收回土地，
    損人而不利己，顯屬權利之濫用且有違公益等語置辯。
二、原告起訴主張其所有苗栗縣造橋鄉○○○段第一七五之二、七四八之二五、七四
    八之一六、七四八之二六等地號土地之一部，現為被告通行之道路等情，為被告
    所是認，且有原告提出、被告所不爭之土地登記謄本正本四件、土地所有權狀影
    本四件、地籍圖正本一件、照片三張為證，復經本院履勘現場並依職權囑託苗栗
    縣竹南地政事務所測量屬實，此有勘驗筆錄、照片、苗栗縣竹南地政事務所土地
    複丈成果圖（系爭通道為虛線所描繪，圖上註明為「產業道路」，而Ａ、Ｂ、Ｃ
    、Ｄ、Ｅ、Ｆ著黃色部分，則為系爭通道占有原告上開土地之部分）在卷可稽，
    堪信為真實。
三、按「請求返還所有物之訴，應以現在占有該物之人為被告，如非現在占有該物之
    人，縱令所有人之占有係因其人之行為而喪失，所有人亦僅於此項行為具備侵權
    行為之要件時，得向其人請求賠償損害，要不得本於物上請求權，對之請求返還
    物」，最高法院二十九年上字第一○六一號判例，可資參照。又按「對於物有事
    實上管領之力者，為占有人」，民法第九百四十條定有明文。是本件之爭點應在
    於：被告是否無權占有原告所有上開土地之一部？經查：
（一）被告僅在系爭通道上通行之事實，為兩造所不爭，是被告抗辯：其並未設置任
      何物品於其上而排除或干涉原告行使使用、收益權利等節，應堪認定。
（二）系爭通道及混凝土係苗栗縣造橋鄉公所所有之事實，迭據兩造陳明在卷，經核
      與證人即該公所技師陳建宗到庭結證稱：「（法官問：鄉公所是否曾在該道路
      施作駁坎？）答：有。兩年前比較有經費的時候，我們曾經施作駁坎，維護該
      道路，防止道路損壞。」、「（法官問：此道路是否為貴鄉公所維護列管的道
      路？）答：是」等語（見本院九十一年五月二十八日準備程序筆錄）相符，是
      系爭道路之混凝土並非被告所鋪設之事實，同堪認定。
（三）綜前所述，被告應非現在占有原告上開土地之人，縱令原告之占有，或係因被
      告或被告之父開闢系爭道路之行為而喪失，揆諸前揭說明，原告要不得本於物
      上請求權，對被告請求返還該物，是本件原告之訴為無理由，應予駁回。
四、本件事證已臻明確，兩造其餘攻擊防禦方法及舉證，核與判決結果無影響，爰不
    另一一論述，附此敘明。
五、結論：本件原告之訴為無理由，依民事訴訟法七十八條，判決如主文。
中　　　華　　　民　　　國　　九十一　　年　　 十一　　 月　　 十九　　 日
                                  臺灣苗栗地方法院苗栗簡易庭
　　　　　　　　　　　　　　　　　　　　　法　　　官　伍偉華
右正本證明與原本無異。
如對本判決上訴，應於判決送達後十日內向本院提出上訴狀。
　　　　　　　　　　　　　　　　　　　　　法院書記官　黃秀娟
中　　　華　　　民　　　國　　九十一　　年　　 十一　　 月　　 十九　　 日
